臺灣高等法院刑事判決　　　　　　　　 96年度上易字第287號
上　訴　人　臺灣板橋地方法院檢察署檢察官
被　　　告　丁○○
　　　　　　甲○○
上列上訴人因被告侵占等案件，不服臺灣板橋地方法院95年度易
字第1032號，中華民國95年12月15日第一審判決（起訴案號：臺
灣板橋地方法院檢察署94年度偵續字第34 9號），提起上訴，本
院判決如下：
    主  文
原判決關於甲○○部分撤銷。
甲○○部分公訴不受理。
其他上訴駁回。
    理  由
一、公訴意旨略以：被告丁○○與甲○○夫妻二人，共同於92年
    12月26日，向乙○○以50萬元之代價，頂讓乙○○所經營址
    設臺北市○○區○○路3 段189 巷62號「宜德文理短期補習
    班」，丁○○與乙○○並於93年1 月6 日簽訂讓渡契約書，
    雙方約定之讓渡物品清冊，並不包含放置於補習班內乙○○
    所有而借予補習班使用之微波爐、列表機、電磁爐、切割器
    、電鍋、烤麵包機各1台及杯組4個，及班主任丙○○所有而
    借予補習班使用之烤箱1台、披薩盤5個、3層櫃書籍120本等
    物品；詎丁○○與甲○○二人竟基於為自己不法所有之犯意
    聯絡，於乙○○於93年4月8日，至上開補習班拿取上開物品
    時，拒絕返還，而共同將上開物品侵占為己有；又甲○○另
    起犯意並於在場之丁○○及員警李祐安面前，公然辱罵乙○○「無賴」，貶損告訴人之名譽，案經乙○○、丙○○訴請
    偵辦，因認被告丁○○、甲○○之所為，均涉犯刑法第335
    條第1項之侵占罪；又被告甲○○另涉犯有同法第309條第1
    項之公然侮辱罪嫌；被告二人於侵占罪嫌，有犯意聯絡及行
    為分擔，請論以共同正犯。被告甲○○所犯前開二罪間，犯
    意各別，行為互殊，請予分論併罰等語。
二、按被告死亡者，應諭知不受理之判決，並得不經言詞辯論逕
    行判決，刑事訴訟法第303條第5款 、第307條分別定有明文
    。
三、經查：本件經檢察官起訴，原審於95年12月15日以95年度易
    字第1032號判決，被告甲○○公然侮辱人，處罰金銀元伍佰
    元，如易服勞役以新台幣壹仟元折算壹日。其餘被訴侵占部
    分無罪。被告丁○○無罪後，檢察官於96年1月8日具狀提起
    上訴書略以被告甲○○公然侮辱罪有罪諭知部分，因被告甲○○犯後態度不佳，從未向被害人致歉，原審就此部分僅判
    處罰金刑，顯係輕判。另被告甲○○、丁○○侵占罪無罪諭
    知部分，轉讓清冊係經被害人製作後，轉交予被告二人，被
    告二人對轉讓清冊從未表示異議，直至被害人提出本件侵占
    告訴，始表示異議，顯有違民法契約精神，另系爭物品清單
    係由被告丁○○、被害人乙○○共同簽名在案，即可證明該
    等物品非被告二人所有，是被告二人顯有侵占犯行，是原審
    就此無罪諭知部分，亦有違誤等語，指摘原判決不當。然本
    件被告甲○○於原審判決後，檢察官提起上訴前，業於95年
    12月26日死亡，有個人基本資料查詢結果在卷可稽。揆諸前
    揭說明，自應由本院將原判決關於甲○○部分撤銷，另行諭
    知甲○○部分公訴不受理之判決，並不經言詞辯論為之。
四、公訴人認被告丁○○與甲○○二人涉有上開侵占犯行，無非
    以告訴人乙○○、丙○○之指訴，證人張戴光、李祐安之證
    詞、92年1月6日讓渡契約書、財產目錄表及照片10張、及被
    告丁○○坦承有頂讓補習班之事實，且有未交付上開物品予
    告訴人，被告甲○○生前坦承阻止告訴人搬運上開物品之情
    等資為論據。惟原審訊據被告丁○○與甲○○堅決否認有上
    揭公訴意旨所指之侵占犯行，均辯稱：起訴書所載放置於補
    習班內之微波爐、列表機、電磁爐、切割器、電鍋、烤麵包
    機各1台、杯組4個、烤箱1台、披薩盤5個及3層櫃書籍120本
    等物品，係告訴人乙○○併同補習班一併讓渡之物，被告二
    人無侵占之犯意等語。
五、按犯罪事實應依證據認定之，無證據不得認定其犯罪事實；
    又不能證明被告犯罪者，即應諭知無罪之判決，刑事訴訟法
    第154條第2項、第301條第1項分別定有明文。經查：
(一)被告丁○○與告訴人乙○○於93年1月6日訂立讓渡契約書，
    由被告丁○○以50萬元代價，頂讓告訴人乙○○原所經營位
    於台北市○○區○○路3段189巷62號1 樓及地下一樓之私立
    宜德文理補習班乙節，為被告丁○○與甲○○二人所不爭，
    並有該讓渡契約書在卷可憑（94年度偵續字第349 號偵查卷
    第8頁）。此部分事實堪以認定。
(二)又上開讓渡契約書第二條固載有「轉讓清冊如附表」，但該
    附表係告訴人事後於93年1月10 日始行製作乙情，業據告訴
    人乙○○於偵查中供明在卷（同上偵查卷第21頁）。是該附
    表所載內容是否經被告丁○○與甲○○二人同意，非無疑義
    ，此觀諸該附表上僅有告訴人乙○○之印文，而無被告丁○○與甲○○二人之簽名及印文足以佐證。再者，93年4月8日
    被告丁○○、甲○○因告訴人乙○○欲搬運上開微波爐等10
    項物品而與告訴人乙○○發生爭執，經警員李祐安到場協調
    後，被告丁○○與告訴人乙○○二人就有產權爭執之上開10
    項物品於書面上簽名立據等事實，業據證人即警員李祐安於
    偵查中具結證述綦詳，並有被告丁○○及告訴人乙○○二人
    立具之書面影本附卷可參（同上偵查卷第25頁、第32、33頁
    ）。更徵，被告丁○○與甲○○二人就公訴意旨所載10項物
    品是否在讓渡契約範圍，確有爭執。復且，參諸證人張戴光
    於檢察官偵查中具結證稱：（檢察官問：93年4月20 日有無
    在補習班協調？）有，本來在補習班附近的泡沫紅茶店協調
    ，後來回補習班，協調後雙方有簽我寫的書面；印象中，補
    習班屬於乙○○個人物品可以帶走；由乙○○配合補習班的
    過戶登記及交學生的電腦資料，被告丁○○就應付尾款20萬
    元等語（同上偵查卷第42、43頁）。顯見被告丁○○與告訴
    人乙○○就上揭物品如何處理，事後於93年4月20 日復另有
    約定，且係以告訴人需履行過戶登記及交付學生資料為條件
    。由此益證被告丁○○與甲○○二人對於上揭物品所有權之
    歸屬確有所爭執。是殊難認被告丁○○與甲○○二人有何為
    自己不法所有之意圖，更無有何為易持有為所有之犯意。
(三)至告訴人丙○○於偵查中固證稱：牆壁掛圖、電視及廚房工
    具乙批係其所有，借給乙○○，其他物品係乙○○的云云（
    同上偵查卷第66頁），然上開物品既放置在補習班內，是否
    告訴人丙○○所有，當非被告丁○○與甲○○二人所能確知
    ，況告訴人乙○○於偵查中係稱：微波爐等10項物品（指以
    打字所印製之附表上所載「丙○○老師寄放物」乙欄）均係
    我的，只是委託丙○○老師處理，所以才寫丙○○的寄放物
    等語（同上偵查卷第20頁）。顯與告訴人丙○○所證述不符
    ，是上開物品究係何人所有，洵有疑義，告訴人之指訴，尚
    難遽予採信。
(四)綜上所述，相互而觀，告訴人之指述不能遽以採信，證人之
    證詞亦不足為被告丁○○與甲○○二人有罪之認定，此外復
    查無其他積極證據足資證明被告丁○○與甲○○二人有上述
    犯行，自不得僅因被告丁○○與甲○○二人拒絕告訴人乙○○搬運上揭物品，即推定被告丁○○與甲○○二人確有侵占
    之犯行。揆諸前開說明，被告丁○○與甲○○二人上開所辯
    應可採信。其二人此部分被訴犯罪均屬不能證明，除被告甲○○因於原審判決後，檢察官提起上訴前，已於95年12月26
    日死亡，依法應將原判決關於甲○○部分撤銷，諭知此部分
    公訴不受理之判決，已詳如上述外，原審以不能證明被告丁○○確有侵占之犯行，諭知被告丁○○無罪，經核並無不合
    。檢察官上訴意旨仍認被告丁○○顯有侵占犯行，指摘原判
    決此部分不當為無理由，應予駁回。
六、被告丁○○經合法傳喚，無正當理由不到庭，不待其陳述逕
    行判決。
據上論斷，應依刑事訴訟法第369條第1項前段、第368條、第371
條、第364條、第303條第5款、第307條，判決如主文。
本案經檢察官李良忠到庭執行職務。
中　　華　　民　　國　　96　　年　　3 　　月　　12　　日
　　　　　　　　　刑事第三庭  審判長法　官　許國宏
　　　　　　　　　　　　　　　　　  法　官　許增男
　　　　　　　　　　　　　　　　　  法　官　楊貴志
以上正本證明與原本無異。
不得上訴。
                                    書記官　陳盈璇
中　　華　　民　　國　　96　　年　　3 　　月　　12　　日
